---
title: Series temporais e médias móveis aplicados ao resultado primário do Governo
  Brasileiro
author: "Adauto de Galiza"
date: "17/08/2022"
output: html_document
---

### Objetivo: Utilizando os dados fiscais do governo brasileiro iremos construir duas médias móveis (7 e 20 dias) para o resultado primário do governo

Bibliotecas a serem utilizadas:
```{r message=FALSE, warning=FALSE}
library(tidyverse)
library(ggplot2)
library(knitr)
library(rmarkdown)
library(forecast)
library(ggthemes)
options(scipen = 999)
```

```{r include=FALSE}
setwd("C:/Users/Adauto/OneDrive/Área de Trabalho/Ciencia de Dados/Series temporaris com redes neurais UDEMY")
primario <- readxl::read_xlsx("serie-historica.xlsx")
```

Sobre o dataset: os dados foram colhidos na página do Banco Central no formato .xlxs e possuem informações sobre Receita Liquida, Despesa Total, Resultado Primário e Resultado nominal do Governo Central. A estrutura dos dados é a seguinte
```{r}
paged_table(primario)
```


Pré-tratamento dos dados
```{r}
## Renomeando colunas com rename()

primario_tratado <- primario %>%
  rename(c(resultado_primario = `RESULTADO PRIMÁRIO DO GOVERNO CENTRAL (R$ MILHÕES) - VALORES CORRENTES`),
         resultado_nominal = `RESULTADO NOMINAL DO GOVERNO CENTRAL (R$ MILHÕES) - VALORES CORRENTES`)
paged_table(head(primario_tratado))
```

```{r}
## Também podemos renomear colunas com comando colnames()

colnames(primario_tratado)[1] <- "mes"
colnames(primario_tratado)[2] <- "ano"
colnames(primario_tratado)[3] <- "arrecadacao"
colnames(primario_tratado)[4] <- "receita_liquida"
colnames(primario_tratado)[5] <- "despesa_total"
colnames(primario_tratado)[1] <- "mes"
colnames(primario_tratado)[8] <- "divida_buta_pct"
paged_table(head(primario_tratado))

```

Verificando tipagem dos dados
```{r}
str(primario_tratado)

## Não será necessário reclassificar tipagem dos dados para nosso propósito
```
Verificando existência de NA's nos dados de interesse
```{r}

missing_values = sum(is.na(primario_tratado$resultado_primario))
missing_values
```

Verificando os dados de `resultado_primario` visualmente

```{r}
primario_tratado %>%
  ggplot() + 
  geom_col(aes(x = mes, y = resultado_primario), fill = "#1c9099", size = 0.5) +
  labs(title = "Evolução do Resultado Primário do Governo Central (2000-20)") +
  xlab(" ") +
  ylab("Resultado") +
  theme_minimal()
```

Selecionando dado de interesse

```{r}
## Para construir as médias móveis precisamos de um objeto do tipo time series
## Logo, filtramos do dataset original apenas a coluna que contém os dados do resultado primário

dados_serie <- primario_tratado %>%
  select(resultado_primario)
```

Transformando em time-series para `resultado_primario`
```{r}

serie_primario <- ts(dados_serie, start = c(1997,1), end = c(2022,1), frequency = 12)
plot(serie_primario)

## O prâmetro frequency = 12 faz com que o R retorne uma série temporal mensal com as datas de inicio e fim especificadas em start e end
```


### Verificando pressupostos da série temporal

Teste de estacionariedade: uma série temporal considerada estacionária é aquela em que a média das observações é relativamente constante no tempo
```{r message=FALSE, warning=FALSE}
library(urca)
```

Teste KPSS: teste estatístico que verifica o pressuposto de estacionariedade 
```{r}
## Ho = não há estacionariedade : valor do teste > valor crítico (5%)
## Ha = existe estacionariedade : valor do teste < valor crítico (5%)

teste_kpss <- ur.kpss(serie_primario) 
summary(teste_kpss)

## Resultado: serie não-estacionária
## valor do teste resultou em 1,05 (maior que 0,46% com 5% de significância)
```


Teste PP (Philliops-Perron): também verifica o pressuposto de estacionariedade, mas usando p-valor.
```{r}
## Ho = existe estacionariedade : p-valor > 0,05
## Ha = não há estacionariedade : p-valor < 0,05

teste_pp <- ur.pp(serie_primario) 
summary(teste_pp)

## Resultado: serie não-estacionária por este teste também

## Como poderíamos esperar de uma variável econômica fortemente influenciada por fatores políticos, a média do resultado primário não é constante ao longo do tempo
```
Observação! 

1. Quando o objetivo é realizar **previsões** com séries temporais é essencial:

i. Que a ST seja estácionária

ii. Que a ST não tenha autocorrelação

2. O objetivo aqui não é fazer previsões, mas criar médias móveis e, portanto, estes presupostos não são tão definitivos. Ainda assim, iremos analisá-los para extrair outros insghts.


Testes de autocorrelação: este pressuposto serve para identificar se a série é aleatória ou se está sob influência de alguma sazionalidade ou de uma tendência no tempo
```{r}
## Via correlogramas

ggAcf(serie_primario)  
ggPacf(serie_primario)


## Linhas azuis = intervalo de confiaça.
## Lags acima ou abaixo indicam influência sazional ou de tendência (autocorrelçaõ != 0)
## Lags dentro do IC indicam que não existe a série é aleatória (autocorrelação = 0). 

## Interpretação: como existem lags fora do intervalo de confiança a autocorrelação entre os períodos não é zero e nossa série não é aleatória, sofrendo de influência de sazionalidade ou de tendência
```


Via teste Ljung-Box: teste estatístico para avaliar autocorrelação
```{r}
## Ho = não existe autocorrelação : p > 0,05
## Ha = existe autocorrelação entre os lags : p <= 0,05

Box.test(serie_primario, type = "Ljung") 

## Interpretação: há autocorrelação dos dados, reforçando que a série não é aleatória
```


### Decomposição da Série Temporal

Os testes de autocorrelação não indicam qual a influência que uma série não-aleatória está sofrendo. Esta é tarefa da decomnposição que mostra se temos sazionalidade, tendência ou ambas interferindo nos dados.

```{r}
serie_primario <- ts(dados_serie, start = c(1997,1), end = c(2022,1), frequency = 12)
plot(serie_primario)

decomposicao_primario1 <- decompose(serie_primario) # Serie aditiva
plot(decomposicao_primario1, col = "dark blue")  

decomposicao_primario2 <- decompose(serie_primario, type = "mult") # Serie Multiplicativa
plot(decomposicao_primario2, col = "brown")

## Interpretando:
## 1. O primeiro quadro indica os dados observados
## 2. O segundo mostra efeito de uma têndecia (crescente ou decrescente no tempo)
## 3. O terceiro quadro apota a existência de sazionalidade 
## 4. O últomo mostra os resíduos, ou seja, aquilo que não é explicado pelos demais componente.
## 5. Podemos ver que existe uma clara sazonalidade nos dados e uma tímida tendência de queda pós-2015 no resultado primário
```


  

### Calculo e plotagem das médias móveis de 7 e 20 dias
```{r}
## Construindo média móvel de 7 dias para resultado primário

media_movel7 <- ma(serie_primario, order = 7, centre = FALSE) #Center = TRUE somente se for por dias pares
plot(media_movel7)
```

```{r}
## Construindo média móvel de 7 dias para resultado primário

media_movel20 <- ma(serie_primario, order = 20, centre = TRUE)
plot(media_movel20)
```

Comparando as duas médias 
```{r warning=FALSE}
g1 <- primario_tratado %>% 
  ggplot(aes(x= mes, y = resultado_primario)) +
  geom_line(aes(y=media_movel7), col = "#fc9272", size = 1) +
  geom_line(aes(y=media_movel20), col = "#1c9099", size = 1) +
  theme_bw() +
  labs(title = "Comparação das médias móveis de 7 e 20 dias do Resultado Primário do Governo (1997-2021)") +
  theme(plot.title = element_text(size = 10))+
  xlab(" ") +
  ylab("Resultado Primário (Milhoes/R$)") 
  plot(g1)

```


Comparando as médias móveis com os dados originais
```{r message=FALSE, warning=FALSE}
g2 <- primario_tratado %>% 
  ggplot(aes(x= mes, y = resultado_primario)) +
  geom_line(aes(y=media_movel7), col = "#fc9272", size = 1) +
  geom_line(aes(y=media_movel20), col = "#1c9099", size = 1) +
  geom_col(aes(x = mes, y = resultado_primario), col = "#636363", fill = "#636363", alpha = 0.5, width = 0.2) +
  theme_bw() +
  labs(title = "Comparação das médias móveis com os dados do Resultado Primário do Governo (1997-2021)") +
  theme(plot.title = element_text(size = 10))+
  xlab(" ") +
  ylab("Resultado Primário (Milhoes/R$)")
plot(g2)
```

### Conclusões:
1. Médias móveis mais "curtas" sentem mais as variações nos dados

2. Médias móveis mais "longas" suavizam mais a variabilidade da série temporal

3. Em ambas as médias é possivel visualizar a conhecida deterioração das contas públicas pós-2015, período em que as contas do governo começaram a apresentar déficits primários de forma sistemática.

4. As médias móveis são indicadores que "suavizam" a variação dos dados. No caso apresentado, os dados possuem uma forte dinâmica sazonal e não apresentam uma tendência muito forte após decomposição da série, o que torna interessante analisar os dados pela técnica das médias móveis.

